【裁判字號】    90,易,1097
【裁判日期】    900703
【裁判案由】    違反建築法
【裁判全文】
臺灣臺中地方法院刑事判決                          九十年度易字第一九七號
    公  訴  人  臺灣台中地方法院檢察署檢察官
    被      告  庚○○
右列被告因違反建築法案件，經檢察官聲請以簡易判決處刑（九十年度偵字第三九四
六號），經本院台中簡易庭認不宜以簡易判決處刑，簽移依本院刑事庭依通常程序審
理，本院判決如左：
    主  文
庚○○無罪。
    理  由
一、公訴意旨略以：被告庚○○係設於台中市○○區○○路二號一至二樓男女美容中
    心之負責人，因上開地點違反建築法第七十三條後段之擅自變更作為美容護膚場
    所使用，及違反同法第七十七條使用中之建築物，其構造及設備安全維護事項不
    合規定，經台中市政府工務局於民國八十九年十月十九日查悉，並於八十九年十
    一月二十二日以八十九中工管字第二四四五四號促其改善，同時科處罰鍰新台幣
    （下同）十二萬元，不料庚○○仍未改善，而於八十九年十一月二十九日為該局
    再度查獲，且在同日以府工管法字第一九一號處分書勒令停止使用，併科
    罰鍰十二萬元，詎其竟未遵行上開停止使用之命令，而仍擅自繼續營業使用，嗣
    於八十九年十二月六日經該局複查時發現上情，因認被告涉嫌違反建築法第九十
    四條規定。
二、按犯罪事實應依證據認定之，無證據不得推定其犯罪事實，又不能證明被告犯罪
    者，應諭知無罪之判決，刑事訴訟法第一百五十四條、第三百零一條第一項分別
    定有明文。本案公訴人係以被告經台中市政府以其為上開建築物使用人身分，卻
    未經申請許可領得變更使用執照，擅自變更其使用之建築物，構造與設備安全維
    護事項不合規定為由，處罰鍰及命令停止使用未果，再處罰鍰及制止不從之函示
    所附稽查紀錄表、處分書為其論罪之依據，然訊據被告堅詞否認有何上開犯行，
    辯稱：伊於八十九年十一月三十日即將該男女美容護膚中心轉讓與甲○○另申請
    繼續營業，且伊並未收到處分書及繳納罰鍰通知，故也未繳納罰鍰等語。
三、按建築法第七十三條規定：「建築物非經領得使用執照，不准接水、接電，或申
    請營業登記及使用；非經領得變更使用執照，不得變更其使用」，第九十條第一
    項規定：「違反第七十三條後段規定擅自變更使用者，處建築物所有權人或使用
    人新臺幣六萬元以上三十萬元以下罰鍰，並勒令停止使用。得以補辦手續者，令
    其限期補辦手續，不停止使用或逾期不補辦者得連續處罰」，第七十七條第一項
    規定：「建築物所有權人、使用人應維護建築物合法使用與其構造及設備安全。
    直轄市、縣（市)( 局）主管建築機關對於建築物得隨時派員檢查其有關公共安
    全與公共衛生之構造與設備」，第九十一條第一項規定：「違反第七十七條第一
    項、第三項規定者，處建築物所有權人、使用人新台幣六萬元以上三十萬元以下
    罰鍰，並限期改善或補辦手續，逾期仍未改善或補辦手續者得連續處罰，並停止
    其使用。必要時並停止供水、供電或封閉、強制拆除」，第九十四條規定：「依
    本法規定停止使用或封閉之建築物，非經許可不得擅自使用；未經許可擅自使用
    經制止不從者，處一年以下有期徒刑、拘役或科或併科新臺幣三十萬元以下罰金
    」。觀上開條文，如行為人違反建築法第七十三條後段及第七十七條第一項規定
    ，而應論以同法第九十四條之刑事責任者，須其違規變更使用，或其構造、設備
    安全不合格等情業經主管機關勒令停止使用，而行為人仍然繼續使用建築物，再
    經制止仍然不從者始足該當，至為明瞭。
四、經查：被告所營男女美容中心，係於八十九年十月十九日始經台中市政府以現場
    未能出示營證（應係營利事業登記證）及投保公共意外險保單、未出示使用執照
    、公共安全申報通知書、廣告物、室內裝修使用許可及緊急出口燈不亮、二樓自
    動照明燈乙具不亮，並雇用明眼人歐秀珍從事按摩工作等情，而經該府於八十九
    年十一月二十二日函知被告「未維護建築物合法使用與其構造及設備安全，違反
    建築法第七十七條第一項之規定，爰依同法第九十一條第一項規定，處一十二萬
    元整罰鍰，請於文到十日內自行改善完畢報驗或補辦手續並繳納罰鍰，否則繼續
    依法處分，請查照」等節，有該府按摩業聯合檢查小組會勘紀錄表（為現場人己○○簽收）及該府工務局八十九年十一月二十二日八十九中工管字第二四四五四
    號函文一份在卷可徵，嗣經台中市政府工務局於八十九年十一月二十九日查獲，
    以被告所營該美容中心違規供美容護膚場所使用，業經勒令停止使用，現場仍查
    獲繼續使用，茲再度勒令停止使用，同年十二月六日再度為該局查獲，再經該局
    科處罰鍰，並勒令停止使用等情，有卷附處分書二紙可參（均為在場者戊○○所
    簽收）。然細觀台中市政府工務局以被告所營上址未具備使建築物合法使用及構
    造、設備皆安全之程度，亦僅以八十九年十一月二十二日函文告知被告科處罰鍰
    ，且應依法報驗，否則繼續科處罰鍰之情，嗣後並未以此為由有勒令被告停止使
    用之情事，是公訴人認被告所使用之建築物，構造與設備安全維護事項不合規定
    ，而觸犯建築法第九十一條第一項規定，應依同法第九十四條規定處罰，即屬無
    據。另觀台中市政府八十九年十月十九日檢查記錄，亦僅載明該建築物時，在場
    者未能出示營利事業登記證或使用執照之情，並未記載其違規使用，而有勒令停
    止使用之舉，乃至八十九年十一月二十九日該府工務局方以處分書告知其違規變
    更使用，並告以科處罰鍰及勒令停止使用之處分，再經八十九年十二月六日檢查
    時，仍然繼續使用（此時方才論及被告是否有違反建築法之情事），惟被告所營
    男女美容中心截至八十九年十二月六日查獲為止，其納稅名義人固均登記為被告
    名義，然其供稱於八十九年十一月三十日即已將該店頂讓與甲○○，亦經證人甲○○到庭證述明確，並有讓渡書一紙在卷可按，且八十九年十一月二十九日、同
    年十二月六日查獲時在場之會計戊○○亦均當場告知前往查獲之人員謂該店業已
    頂讓他人，被告已非實際經營者，亦經證人戊○○、台中市政府工務局職員丁○○、乙○○具結證明屬實（張、吳二人僅謂仍應以稅捐資料記載為準），然稅捐
    單位以何人為納稅名義人，僅為課徵稅賦之依據，真正經營者仍應以實際使用人
    為認定憑據（此觀台中市政府社會局職員丙○○所寄送之該址設籍課稅資料，其
    納稅義務人始終為被告之前手黃素珍，截至查獲為止，均未變更成被告名義，且
    以黃素珍為登記名義人之「男女美膚坊」業已於八十九年十二月一日註銷登記，
    然台中市政府工務局卻仍認定被告為實際經營者以之為處分對象，有台中市稅捐
    稽徵處黎明分處九十年五月十七日中市黎明分一字第一０二七八號函附申請設籍
    課稅申請書共四紙附卷可參）；參諸被告既已於八十九年十一月三十日將該店頂
    讓與他人，則八十九年十二月六日市府工務局再度查獲該店有違規情事，則顯非
    被告繼續使用經營，自亦無所謂勒令停止使用後，不聽制止仍繼續使用之情，而
    有違法情事，況被告辯稱均未收到處分書一情，亦核與證人戊○○證述由伊簽收
    後置於店內，隔一個月後碰到被告才告知有處分及科處罰鍰之事，及證人甲○○
    證稱該處分書留在店內，因非伊名義，故交給胞姐處理，因為辦理稅籍過戶手續
    均委由伊胞姐處理等情相符，足見被告既從未收受台中市政府工務局所發出之處
    分書，亦無經制止不從之事，即無從知悉該府有勒令停止使用之處分，是被告上
    開辯解尚堪採信。
五、此外，復查無其他積極證據足以證明被告有何違反建築法規情事，本件犯罪嫌疑
    尚有不足，爰依法為無罪判決之諭知。
據上論斷，應依刑事訴訟法第四百五十二條、第三百零一條第一項，判決如主文。
中      華      民      國      九十      年      七      月      三    日
                                        法  官    賴  妙  雲
右正本證明與原本無異。
如不服本判決，應於送達後十日內向本院提出上訴狀（須附繕本），上訴於台灣高等
法院台中分院。
                                        書記官
中      華      民      國      九十      年      七      月      三    日


司法院資訊處製作；財團法人民間司法改革基金會備份。
